【裁判字號】    95,選上訴,20
【裁判日期】    950831
【裁判案由】    選罷法等
【裁判全文】
臺灣高等法院花蓮分院刑事判決        95年度選上訴字第20號
上  訴  人
即  被  告  甲○○
上  訴  人
即  被  告  丙○○
上  訴  人
即  被  告  丁○○
上  訴  人
即  被  告  乙○○
上列四人共同
選任辯護人  簡燦賢律師
上列上訴人即被告等因選罷法等案件，不服臺灣花蓮地方法院94
年度選訴字第17號中華民國95年6月7日第一審判決（起訴案號：
臺灣花蓮地方法院檢察署94年度選偵字第42、48、53號），提起
上訴，本院判決如下：
    主  文
原判決關於乙○○部分撤銷。
乙○○有投票權之人收受賄賂，而許以其投票權為一定之行使，
累犯，處有期徒刑參月，如易科罰金以參佰元折算壹日；褫奪公
權壹年；收受之賄賂新台幣貳仟元沒收，如全部或一部不能沒收
時，追徵其價額。
其他上訴駁回。
甲○○緩刑伍年，並向花蓮縣政府收入總存款戶（即花蓮縣政府
公庫）支付新台幣陸拾萬元。
丙○○、丁○○均緩刑貳年。
    事  實
一、乙○○曾因偽造文書案件，經法院判處有期徒刑 3月確定，
    甫於民國（下同）93年 8月23日易科罰金執行完畢。緣甲○○係花蓮縣第16屆第 5選區縣議員候選人，為求順利當選，
    竟夥同競選總幹事黃金文（業經判決有罪確定），共同基於
    「綁椿」賄選之概括犯意聯絡，由甲○○於94年 8月31日交
    付 1張面額新台幣（下同）50萬元之支票（嗣經甲○○領回
    16萬元）予黃金文，由黃金文負責以現金財物及免費招待飲
    宴方式進行「綁椿」之賄選行為；黃金文則自94年 9月中旬
    起，連續在花蓮市○○○街6號「落腳處」（工作人員休息處
    所），分別交付鄭秋妹 1萬元、陳進披7千元、楊良作2千元
    、陳寶珠5千元、王金妹5千元、王聰山7千元、杜玉寶3千元
    、陳建造7千元、乙○○2千元、沈玉英3千元、陳秀蘭7千元
    、林田忠5千元、陳月花2千元、丙○○3千元、丁○○3千元
    、蔡有福5千元、朱基財5千元之賄賂（均有投票權，除丙○○、丁○○、乙○○外，其餘受賄之人均已判決有罪確定）
    ，並自94年11月24日起至同年月28日止，連續在陳貴隆所經
    營，位於花蓮市○○街13號亞里亞給小吃店，以每桌1200元
    之餐飲免費招待陳進披、陳寶珠、王金妹、陳秀蘭，以此等
    方式，尋求渠等投票予甲○○，渠等亦均表示支持甲○○而
    許以投票權為一定之行使。嗣於94年12月2日上午7時40分許
    ，經警在黃金文位於花蓮市○○○○街39巷30弄 121號住處
    持搜索票搜索而查獲，並扣得預備用以行賄之米酒10箱。
二、案經花蓮縣警察局移送臺灣花蓮地方法院檢察署檢察官偵查
    起訴。
    理  由
一、證據能力部分：
（一）按刑事訴訟法第159條第1項規定：被告以外之人於審判外
      之言詞或書面陳述，除法律有規定者外，不得作為證據。
      被告以外之人於偵查中向檢察官所為之陳述，除顯不可信
      之情況外，得為證據；被告以外之人於檢察事務官、司法
      警察官或司法警察調查中所為之陳述，與審判中不符時，
      其先前之陳述具有較可信之特別情況，且為證明犯罪事實
      存否所必要者，得為證據，同法第159條之1第2項及第159
      條之 2分別定有明文。查上訴人即被告（以下簡稱被告）
      甲○○在原審主張證人黃金文於警詢、偵查中所言無證據
      能力，依前揭規定，黃金文於警詢中所言，依法原則上無
      證據能力，僅例外當其於警詢中所言與審判中不符時，且
      該陳述具有可信性及必要性者，始賦予其證據能力。而證
      人黃金文於原審證述內容與警詢所述略有不同，徵以其係
      於查獲當時即至警局製作筆錄，記憶自屬較為清晰，而具
      有較可信之情形，且為證明犯罪事實存否所必要，故有證
      據能力。又黃金文於偵查中所言，亦無顯不可信之情況，
      故亦有證據能力。
（二）又按被告以外之人於審判外之陳述，雖不符刑事訴訟法第
      159條之1至159條之4之規定，而經當事人於審判程序同意
      作為證據，法院審酌該言詞陳述或書面陳述作成時之情況
      ，認為適當者，亦得為證據；當事人、代理人或辯護人於
      法院調查證據時，知有第159條第1項不得為證據之情形，
      而未於言詞辯論終結前聲明異議者，視為有前項之同意，
      同法第159條之5定有明文。立法意旨在於傳聞證據未經當
      事人之反對詰問予以核實，原則上先予排除，惟若當事人
      已放棄反對詰問權，於審判程序中表明同意該等傳聞證據
      可作為證據；或於言詞辯論終結前未聲明異議，基於尊重
      當事人對傳聞證據之處分權，及證據資料越豐富，越有助
      於真實發見之理念，且強化言詞辯論主義，使訴訟程序得
      以順暢進行，上開傳聞證據亦均有證據能力。本件除被告
      甲○○對於證人黃金文證言之證據能力有爭執外，其餘上
      訴人即被告（以下簡稱被告）丙○○、丁○○、乙○○等
      對於其餘證人之警詢中所言的證據能力均不爭執，且未聲
      明異議，依上開說明，視為被告等同意此部分證人於警詢
      中之證言作為證據，本院審酌此部分警詢筆錄作成時之情
      形，亦認適當，自得採為證據，合先敘明。
二、認定犯罪事實所憑之證據及理由：
（一）關於被告甲○○部分：被告甲○○對於前揭事實，業據其
      在本院坦承不諱，核與證人黃金文於原審所證稱：『我在
      被告甲○○競選縣議員期間擔任她的競選總幹事，被告甲○○於94年8月31日交票據給我，我領錢出來後，甲○○
      拿回16萬元，剩下34萬元在我這裡，我用來做選舉事務，
      要發給替甲○○工作者之工作費，因為他們拿甲○○的旗
      子、傳單到外面宣傳，我在警局中寫的名冊就是我發給工
      作費之人，我給錢時，有請他們支持甲○○，甲○○給我
      的錢包括我殺雞、買米酒、請選民吃飯的錢，我在電話中
      有提到「要給選民錢及給選民吃飯，如果甲○○沒有給我
      錢，我沒有辦法作這些事」這些話。我就錢如何花用，都
      有跟甲○○口頭說明，不會自己吃下錢，而不報告甲○○
      』等語相符。參之同案被告陳進披、楊良作、陳建造、陳
      寶珠、王金妹、沈玉英、陳月花、丙○○、朱基財、陳秀
      蘭、丁○○、乙○○均否認擔任被告甲○○之助選員或參
      與協助甲○○競選之活動（見原審卷95年1月3日、95年 2
      月 9日準備程序筆錄），甚至同案被告王聰山於警詢及原
      審，同案被告蔡有福於原審均自白受賄；且證人黃金文於
      電話中已言明要甲○○給錢，以便其將錢給選民及請選民
      吃飯，亦有電話監聽譯文1份在卷可佐，可知證人黃金文
      另證述是發給替甲○○工作者之工作費云云，顯係偏袒被
      告甲○○之詞，不足採信。另黃金文以每桌1200元之價格
      請陳貴隆辦餐飲招待陳進披、陳寶珠、王金妹、陳秀蘭等
      人，亦據證人陳貴隆於警詢及偵查中證述甚明。是被告甲○○之自白，堪認與事實相符。
（二）被告丙○○、丁○○、乙○○部分：被告丙○○、丁○○
      、乙○○對於前揭事實，亦據其等在本院坦承不諱，核與
      證人黃金文於警詢、偵查中所述情節相符。雖證人黃金文
      在原審證稱：「我在警局中寫的名冊就是我發給工作費之
      人，但我誤將丁○○、乙○○、丙○○列在名單中，實際
      上這3個人未參與選舉過程，都不是我行賄的對象，其他
      的人則未記載錯誤，因為我去拜訪過的人我都有寫在我的
      簿子上，所以我是依照我的簿子在警察局寫這個名單，且
      我在簿子上有用小數點作記號，來註記有送過錢的是哪些
      人，警察叫我看著簿子寫名單，但在忙亂中一定會寫錯，
      我確實沒有送錢給丙○○、丁○○、乙○○，我是後來跟
      他們接觸時，才想到他們確實沒有參與這個事情，我之前
      開庭沒有看到丁○○，後來看到丁○○，才知道他應該不
      在我的名單內」云云；然證人黃金文於原審作證時，離其
      交付賄賂之時間已相隔約半年，且其自稱：其有拜訪過的
      人都有記載在簿子上，約有6、70個名字，而該簿子已於
      當時交予警察等語，證人黃金文既已無該簿子可參，其於
      半年後焉能清晰記得當時交錢之對象不包括被告丙○○、
      丁○○及乙○○？復參以證人黃金文於原審95年1月19日
      準備期日，係稱：其應該沒有給丙○○、乙○○錢，其他
      被告應該有給錢；迨原審審理時又稱：其也沒給丁○○錢
      云云，可見其在原審記憶已非清晰、正確。再者，黃金文
      於警詢及偵查中均未曾言及其於警詢中所記載之名單有誤
      ，甚至於偵查中供稱：乙○○給2000元，她是一般的工作
      員等語。復徵以該份名單係黃金文為警查獲時，在警局依
      其有註記之簿子所為之登載，已如前述；而觀之該名單，
      其上除記載姓名外，更註記其等所住街里或村落、交付之
      金錢及聯絡電話，可見黃金文在謄寫此名單之際，已就所
      謄寫之人有反覆思量之餘地，應屬正確無誤，自應以黃金
      文於警詢、偵查中所言為真實。是被告丙○○、丁○○、
      乙○○之自白，亦應與事實相符。
（三）此外，復有證人黃金文書寫之名冊1份、消費記帳紀錄1張
      、黃金文之花蓮市第二信用合作社存摺影本，及電話監聽
      譯文在卷可憑。本件事證明確，被告甲○○、丙○○、丁○○、乙○○之犯行，均洵堪認定。
三、論罪科刑之理由：
（一）按被告甲○○為本件犯行後，公職人員選舉罷免法第90條
      之1第1項業於94年11月30日經修正公布，修正前原規定：
      「對於有投票權之人，行求期約或交付賄賂或其他不正利
      益，而約其不行使投票權或為一定之行使者，處 5年以下
      有期徒刑，得併科新臺幣 40萬元以上400萬元以下罰金」
      ，而修正後將法定刑度提高為「 3年以上10年以下有期徒
      刑，得併科新臺幣 100萬元以上1000萬元以下罰金」；經
      比較修正前、後之法定刑度，修正前之規定顯然對於被告
      甲○○較為有利，依刑法第2條第1項之規定，應適用修正
      前法律。是核被告甲○○所為，係犯修正前公職人員選舉
      罷免法第90條之1第1項之對於有投票權之人，交付賄賂或
      不正利益，而約其投票權為一定之行使罪。被告甲○○與
      黃金文間，有犯意聯絡與行為分擔，為共同正犯。且其多
      次交付賄賂及不正利益，時間緊接，觸犯構成要件相同之
      罪名，顯係基於概括犯意所為，應依連續犯之規定，從一
      重之交付賄賂罪處斷，並依法加重其刑。另被告甲○○行
      為後，刑法第56條連續犯之規定，業於94年1月7日修正公
      布刪除，並於95年7月1日施行，因行為後新法業已刪除連
      續犯之規定，此刪除雖非犯罪構成要件之變更，但顯已影
      響行為人刑罰之法律效果，自屬法律有變更，依新法第 2
      條第 1項規定，比較新、舊法結果，仍應適用較有利於被
      告甲○○之行為時法律即舊法論以連續犯（最高法院95年
      第 8次刑事庭會議決議參照）。原審因之依照上開法律，
      再審酌被告甲○○之賄選犯行，破壞選舉風氣等一切情狀
      ，量處有期徒刑1年6月，及宣告褫奪公權 2年，並諭知扣
      案預備用以行賄之賄賂米酒10箱均沒收，認事用法尚無違
      誤；被告甲○○提起上訴並無理由，應予駁回。末按被告
      甲○○未曾因故意犯罪受有期徒刑以上刑之宣告，有臺灣
      高等法院被告全國前案紀錄表可稽，其因一時失慮致罹刑
      典，且已在本院坦承犯行，再酌之其為單親並撫育2名子
      女，亦有戶籍謄本可佐，信其經此刑之宣告，應知警惕而
      無再犯之虞，本院認其宣告之刑，以暫不執行為適當，爰
      併宣告緩刑5年，並命向公庫支付600,000元（此部分得為
      民事強制執行名義）。
（二）被告丙○○、丁○○、乙○○所為，均係犯刑法第 143條
      第 1項之投票受賄罪（公訴人原認被告丙○○、丁○○、
      乙○○亦涉犯公職人員選舉罷免法第90條之1第1項之罪，
      但業經檢察官在原審減縮此部分犯行）。又被告乙○○曾
      因偽造文書案件，經法院判處有期徒刑 3月確定，而於93
      年 8月23日易科罰金執行完畢，此有臺灣高等法院被告全
      國前案紀錄表附卷可參，其於 5年內故意再犯本件有期徒
      刑以上之罪，為累犯，應依刑法第47條之規定，加重其刑
      （被告乙○○於 5年內年再犯本件有期徒刑以上之罪，不
      論依95年7月1日施行之修正前之刑法第47條，或修正後之
      刑法第47條第 1項之規定，均構成累犯，對被告乙○○而
      言並無有利或不利之情形，依同時修正施行之刑法第 2條
      第 1項前段之規定，應適用舊法即修正前刑法第47條之規
      定論以累犯）。原審因依上開法律規定，並審酌被告丙○○、丁○○不珍惜其投票權之純正性，因貪圖小利而受賄
      等一切情狀，分別量處有期徒刑 5月，並均諭知易科罰金
      之折算標準，及宣告褫奪公權 1年，與其等收受之賄賂應
      予沒收，如全部或一部不能沒收時，追徵其價額；認事用
      法尚無不當，被告丙○○、丁○○提起上訴並無理由，應
      予駁回。末按被告丙○○、丁○○未曾因故意犯罪受有期
      徒刑以上刑之宣告，有臺灣高等法院被告全國前案紀錄表
      可稽，其等因一時失慮致罹刑典，且均已在本院坦承犯行
      ，信其等經此刑之宣告，應知警惕而無再犯之虞，本院認
      其等宣告之刑，以暫不執行為適當，爰均併予宣告緩刑2
      年，以勵自新。另被告乙○○所收受賄賂較被告丙○○、
      丁○○為少，原審量處較重之刑稍嫌失當，應予撤銷改判
      。爰審酌被告乙○○之品行、智識程度，及其犯罪之動機
      、目的、手段，與在本院認罪之犯罪後態度，量處有期徒
      刑3月，並諭知易科罰金之折算標準，且依公職人員選舉
      罷免法第98條第3項之規定宣告褫奪公權，又其收受之賄
      賂應依法宣告沒收，如全部或一部不能沒收時，追徵其價
      額。
（三）末按犯罪在新法（指95年7月1日施行之新修正刑法）實施
      前，新法實施後，緩刑之宣告應適用新法第74條之規定（
      最高法院95年第8次刑事庭會議決議參照）。另被告丙○○、丁○○、乙○○所犯刑法第143條第1項之投票受賄罪
      ，有併科罰金刑之規定，其等行為後，修正之刑法，其中
      刑法第33條第5款修正為主刑之種類：「罰金新台幣一千
      元以上，以百元計算之」；比較其等行為時刑法第33條第
      5 款主刑之種類：「罰金銀元一元以上」，就罰金之最低
      度以適用修正施行前之規定對於其等有利。又被告丙○○
      、丁○○、乙○○犯罪時之刑法第41條第1項前段規定：
      「犯最重本刑為5年以下有期徒刑以下之刑之罪，而受6個
      月以下有期徒刑或拘役之宣告，因身體、教育、職業、家
      庭之關係或其他正當事由，執行顯有困難者，得以1元以
      上3 元以下折算一日，易科罰金」；且其等行為時之易科
      罰金折算標準，修正前罰金罰鍰提高標準條例第2條前段
      （現已刪除）規定，就其原定數額提高為100倍折算1日，
      則其等行為時之易科罰金折算標準，應以銀元300元折算1
      日，經折算為新臺幣後，應以新臺幣900元折算為1日；惟
      95年7月1日施行之新修正刑法第41條第1項前段則規定：
      「犯最重本刑為五年以下有期徒刑以下之刑之罪，而受六
      個月以下有期徒刑或拘役之宣告者，得以新臺幣一千元、
      二千元或三千元折算一日，易科罰金」，比較修正前後之
      易科罰金折算標準，以95年7月1日刑法修正施行前之規定
      ，較有利於被告等，則應依刑法第2條第1項前段，適用修
      正前刑法第41條第1項前段規定，定其折算標準。再刑法
      第37 條第2項宣告褫奪公權之期間，刑法修正前並無不同
      ，應適用被告等行為時法。復按行為後法律有變更者，依
      修正前刑法第2條第1項之規定，以適用裁判時法為原則，
      如行為時法有利於行為人，則例外適用行為時法；依修正
      後刑法第2條第1項規定，以適用行為時法為原則，惟如裁
      判時法有利於行為人，則例外適用裁判時法。本案原審適
      用法律（即行為時法），既無不合，雖未及比較適用新舊
      法，仍難指為瑕疵，自不構成撤銷之理由，附此敘明。
據上論斷，應依刑事訴訟法第369條第1項前段、第364條、第368
條、第299條第 1項前段，公職人員選舉罷免法第98條第3項，刑
法第2條第1項、第11條、第28條、第74條第1項第1款、第2項第4
款，修正前刑法第33條第5款、第56條、第143條第1項、第2項、
第47條、第41條第1項前段、第37條第2項，罰金罰鍰提高標準條
例第1條前段、第2條，判決如主文。
本案經檢察官蔡國禎到庭執行職務。
中    華    民    國    95    年    8     月    31    日
                        審判長法  官  何方興
                              法  官  蔡勝雄
                              法  官  林德盛
以上正本證明與原本無異。
本判決甲○○部分如不服本判決，應於判決送達後10日內向本院
提出上訴狀。其未述理由者，並應於提出上訴狀後10日內向本
院補提理由狀 (須附繕本)。
本件其餘被告不得上訴。
                              書記官  劉妙娘
中    華    民    國    95    年    8     月    31    日
附錄本判決論罪之法律條文：
修正前公職人員選舉罷免法第90條之1第1項：
對於有投票權之人，行求期約或交付賄賂或其他不正利益，而約
其不行使投票權或為一定之行使者，處五年以下有期徒刑，得併
科新台幣四十萬元以上四百萬元以下罰金。
刑法第143條第1項：
有投票權之人，要求、期約或收受賄賂或其他不正當利益，而許
以不行使其投票權或為一定之行使者，處三年以下有期徒刑，得
併科五千元以下罰金


司法院資訊處製作；財團法人民間司法改革基金會備份。
